【裁判字號】    89,上易,2941
【裁判日期】    891031
【裁判案由】    詐欺等
【裁判全文】
臺灣高等法院刑事判決                          八十九年度上易字第二九四一號
    上  訴  人
    即  被  告  甲○○
                丙○○
    共      同
    選任辯護人  謝仲瑜律師
右上訴人因詐欺等案件，不服臺灣桃園地方法院八十八年度易字第二一五四號，中華
民國八十九年五月二十四日第一審判決（起訴案號：臺灣桃園地方法院檢察署八十八
年度偵字第二七五三號、第一一九九八號、第一三二四八；移送併辦案號：同署八十
八年偵字第一三四九二號、臺灣板橋地方法院檢察署八十八年偵字第二○○七九號）
提起上訴，本院判決如左：
    主  文
上訴駁回。
    事  實
一、甲○○係設於桃園縣桃園市○○街四三一號一樓之昌銓企業有限公司（下稱昌銓
    公司）之負責人，基於意圖為自己不法之所有之概括犯意，為推銷「台灣衛生新
    聞週刊」及「電磁波健康器」產品，自民國八十七年九月間起至八十八年四月間
    止，僱用與其具有共同犯意聯絡之李輝榮、林志淵、丁○○（該三人未據檢察官
    起訴，且李輝榮已由檢察官處分不起訴，然其餘二人仍應由檢察官另行偵辦）
    分別擔任產品講解、服務員（接待客戶、開車接送客戶）、維修售後服務之工作
    ，並以月薪新台幣（下同）三萬元僱用具護理師資格之丙○○擔任為客戶量血壓
    、分析血壓狀況及推銷前開電磁波健康器之工作，渠等均未具備醫師資格；渠等
    共同在台北縣市及桃園縣市地區，騙取無知之廣大老年民眾參與渠等所提供之免
    費身體健康檢查，再將該等老年民眾送往與昌銓公司簽約之具醫事檢驗師資格而
    與渠等不具犯意聯絡之林士文（經原審判決無罪確定）所開設位於桃園市○○路
    一一四號之陽明醫學Ｘ光檢驗院及乙○○（經原審判決無罪確定）所開設位於台
    北縣三重市○○路○段五六○之三號二樓之中興檢驗院，做抽血檢驗（項目包括
    肝功能、腎功能、血糖、膽固醇、血脂肪、紅血球、血色素），再將該等民眾載
    往門口懸有「台灣衛生新聞管理處」標示之桃園市○○路八五七號七樓之一、台
    北縣三重市○○路某不詳址處，由甲○○、丙○○等人為客戶解說檢驗數值之意
    義，並謊稱該等老年民眾患有腎功能不全等老年疾病，須從速治療，再宣稱昌銓
    公司之產品即電磁波健康器（電磁波健康椅、電磁波健康床）具有治療該等病症
    之療效，並稱該電磁波健康器係當時之高雄市長吳敦義所引進至高雄醫學院、高
    雄長庚醫院讓南部民眾免費使用，昌銓公司可代北部民眾申請該電磁波健康器，
    僅酌收「權利金」每台四萬九千元，其餘則由政府補助，使嚴麗煌、己○○○、
    吳汝永及其他不詳之老年民眾陷於錯誤，而向昌銓公司以每台四萬九千元之代價
    申購電磁波健康器，甲○○等人因之平均每日詐得約四萬餘元。
二、案經桃園縣衛生局移送臺灣桃園地方法院檢察署檢察官偵查起訴及移送併辦。
    理  由
一、訊據上訴人即被告甲○○、丙○○固承認擔任昌銓公司負責人及受僱於該公司之
    事實，並有招徠老年民眾至檢驗院免費抽血檢驗，並銷售電磁波健康器之事實，
    然否認有何違反醫師法及詐欺之事實，被告甲○○辯稱：伊係聘請具醫事檢驗師
    資格之林士文、乙○○為客戶做抽血檢驗，與醫師法無違，因之，伊與該二人間
    並無共犯醫師法之嫌，且伊亦無向客戶講解檢驗之數值並向客戶謊稱渠等有何病
    症，亦無宣稱電磁波健康器係當時之高雄市長吳敦義所引進至高雄醫學院、高雄
    長庚醫院讓南部民眾免費使用，昌銓公司可代北部民眾申請該電磁波健康器，僅
    酌收「權利金」，絕無向客戶詐欺之事實，係證人嚴紹華要求退貨並索賠至少百
    萬元遭拒後，四處投書檢舉誣指所致云云；被告丙○○辯稱：伊僅負責量血壓，
    其餘之事均與伊無關云云。
二、經查：被告甲○○固係將所招徠而來之老年民眾帶至具醫事檢驗師資格之林士文
    、乙○○所開設之醫事檢驗院為渠等做抽血檢驗，然證人己○○○於原審訊問時
    證稱：伊於八十八年二月十一日下午在其台北市萬華區之家中聽到昌銓公司之人
    員廣播可至華江公園免費量血壓，該公司人員並約渠等量血壓之民眾於翌日免費
    搭車接受健檢，伊與伊先生嚴麗煌均於翌日即八十八年二月十二日上午被該公司
    人員載至三重市之中興檢驗院，後來又帶渠等至三重市○○路某處，在該處之老
    年民眾約有廿幾位，被告甲○○有向渠等演講超磁波健康椅之好處，且說是高雄
    市長吳敦義引進，高雄的醫院都有，惟北部沒有，所以昌銓公司代民眾申請，係
    收取「權利金」四萬九千元，政府有加以補助，且檢驗報告下午出來時，被告甲○○就向伊說伊之腎功能不全、要洗腎，且也跟伊先生嚴紹華說相同之話，然伊
    實際上並沒有甲○○所說的病症，伊與伊先生聽了甲○○的話後，就向甲○○買
    了一台超磁波健康椅，證人己○○○並提出嚴麗煌該日之檢驗報告及統一發票各
    一紙為憑。證人嚴紹華即證人己○○○之女兒則證稱：伊母親己○○○向伊轉述
    上開各情後，伊乃向昌銓公司要求售後服務，伊再詢問該公司超磁波健康椅是否
    果真為高雄市長吳敦義引進、政府有補助等，該公司人員再親口告知伊該等事項
    ，而且該公司之林志淵有親口跟伊說「台灣衛生新聞管理處」是台灣省政府於七
    十幾年改制而成之機構等語。另證人吳汝永雖未到庭，於檢察官偵查時亦未出面
    說明，其於八十八年二月十日之檢舉函乃屬證人審判外之陳述，依法不得做為本
    案之證據，然其於檢舉函中亦提及被告等人如何載老年民眾至檢驗院抽血、宣稱
    超磁波健康椅為高雄市長吳敦義引進、被告甲○○有向包括伊在內之老年民眾謊
    稱渠等患有何種老年疾病而須從速治療、誇大超磁波健康椅之療效等事項，俱與
    上開證人所證述之內容相符，可見證人己○○○、嚴紹華所證非虛，非如被告甲○○所辯係因上開證人對伊之產品不滿意，產生消費糾紛，而故意無中生有。至
    證人丁○○於本院八十九年十月六日訊問時證稱：當時伊於公司從事總務的工作
    ，負責售後服務，一個姓嚴的客戶說東西不適合，要退貨，伊去處理，伊就產品
    功能再做解釋，她說還要再試用，後來又說要退貨，伊就再去辦理退貨的時候，
    她說她爸爸把產品拿去化驗，因為那產品造成她月經失調等，她說不但要退貨，
    還要我們賠償她一百多萬，我們認為沒有理由，她就去檢舉了，後來給她退貨，
    退還她四萬九千元云云，然證人丁○○係受僱於昌銓公司，與被告甲○○就本件
    有利害關係，其證言核係迴護被告之詞，不足採信。另被告丙○○亦已於偵訊時
    自承有為客戶量血壓並做血壓分析，並有推銷「台灣衛生新聞週刊」及「電磁波
    健康器」產品，伊並供承是被告甲○○向客戶解說店內產品，由此可見被告丙○○於本院時辯稱：伊僅負責為客戶量血壓，其餘之事均與伊無關云云，殊無足採
    ，況被告丙○○既均有外出招徠老年客戶，再在桃園市○○路八五七號七樓之
    一、台北縣三重市○○路不詳址，為該等老年客戶量血壓並做血壓分析，其亦殊
    無不知被告甲○○在同一處所向老年客戶解說渠等患何病症、電磁波健康器有何
    種療效之理！末查，按醫師法第二十八條第一項既明定「非醫師擅自執行醫療業
    務」者，為其構成要件，因此只要行為人未具備合法醫師之資格，而為治療矯正
    或預防人體疾病、傷害殘缺或保健為直接目的，所為之診察、診斷及治療，或基
    於診療、診斷結果，以治療為目的所為之處方、用藥、施術或處置等行為之全部
    或一部即屬相當（行政院衛生署衛署醫字第八七０六三二五九號函），易言之，
    有上揭行為者，即違反醫師法第二十八條第一項之規定，本件被告雖係將老年民
    眾帶至合法之醫事檢驗院做抽血檢驗，然其等尚向該等老年民眾分析其檢驗數值
    係患有何等病症，此已顯非單純之醫療前之準備行為，而已涉醫療中之「診斷」
    行為，殊不得以同案被告林士文、乙○○之未違反醫師法而得卸責。綜上，被告
    甲○○、丙○○之辯詞均係臨訟卸責之詞，不足採信。此外，復有桃園縣衛生局
    八十八年二月三日八八桃衛三字第０三九一號函所附之查緝資料、同案被告林士
    文、乙○○所提供之客戶名單、營利事業登記證在卷可憑。本件事證明確，被告
    犯行足堪認定。至證人戊○○於本院八十九年十月六日訊問時證稱：被告甲○○
    並無冒充政府官員及以詐欺手法向伊推銷產品，亦無說產品是高雄市政府補助的
    ，檢驗報告是過二天後才寄給伊，被告當場並沒有告訴伊及其他人依檢驗報告分
    析說得什麼病，只有帶我們到一個房子裡說還要做檢查云云，然查證人戊○○雖
    於八十八年一月十五日先由被告甲○○派車接至同案被告林士文所開設之陽明醫
    學Ｘ光檢驗院做抽血檢驗，再將證人戊○○載往門口懸有「台灣衛生新聞管理處
    」標示之桃園市○○路八五七號七樓之一做預防、衛生、保健、控制等內容之課
    程，惟當日被告甲○○已遭人檢舉並於上午九時至桃園縣衛生局第四科接受查訪
    ，並於當日十一時三十分由桃園縣衛生局藥政工作檢查人員至上址稽查，此有該
    局工作被告甲○○查訪紀要、證人戊○○查訪紀要及現場照片附卷可稽，是以被
    告甲○○當日已接受衛生局人員查訪，而衛生局人員復至現場稽查等情，被告自
    無於當日自暴其犯行之可能，是證人戊○○所述，不能採為對被告有利之認定。
    又證人即中興檢驗院醫事檢驗師乙○○於本院八十九年九月十八日訊問時證稱：
    一般而言，昌銓公司委託依所做的檢驗檢查時間依人數的多寡，約一個半小時可
    以完成，但是報告交到客人的手上，可能要二到三個小時云云，惟查被告於民眾
    做完檢驗後，均將民眾載往門口懸有「台灣衛生新聞管理處」標示之桃園市○○
    路八五七號七樓之一、台北縣三重市○○路某不詳址處，休息用餐，並試坐健康
    器材等情，為被告所自承，核與證人己○○○於偵訊時證稱：被告他們中午也提
    供便當當午餐等語相符，且依桃園縣衛生局人員至現場稽查結果，發現現場有數
    十位民眾正接受衛教課程等情，此有該局八十八年一月十五日藥政工作稽查紀錄
    表附卷可稽，足認被告有足夠時間等候檢驗報告完成，以向民眾分析其檢驗數值
    係患有何等病症，是證人乙○○所證述檢驗報告約需二至三小時始能交到客戶手
    上云云，亦不能採為對被告有利之認定。
三、核被告甲○○、丙○○所為，係犯醫師法第二十八條第一項前段之擅自執行醫療
    業務罪及刑法第三百三十九條第一項詐欺取財罪。該二被告與李輝榮、林志淵、
    丁○○間，均互有犯意聯絡及行為分擔，均為共同正犯。被告甲○○、丙○○所
    犯之數詐欺取財犯行，均時間緊接，所犯係構成要件相同之罪名，顯係基於概括
    之犯意而反覆為之，為連續犯，以一罪論，並應依刑法第五十六條之規定加重其
    刑。被告甲○○、丙○○所犯上開二罪具有方法結果之牽連關係，為牽連犯，應
    依刑法第五十五條之規定，從較重之詐欺取財罪處斷，公訴人雖未針對該二人所
    犯詐欺取財罪行部分起訴，惟該部分既與已起訴部分具牽連犯裁判上一罪之關係
    ，本院自得一併審究。
四、原審認被告甲○○、丙○○罪證明確，適用醫師法第二十八條第一項前段，刑法
    第二十八條、第五十六條、第三百三十九條第一項、第五十五條、第七十四條第
    一款，罰金罰鍰提高標準條例第一條前段之規定，並審酌被告甲○○、丙○○二
    人均飾詞卸責、其連續犯行之次數眾多、其等犯行對社會所生危害、其二人於八
    十八年一月十五日為桃園縣衛生局查獲後仍不知警惕而更換地點至台北縣市繼續
    犯行等一切情狀，分別量處被告甲○○、丙○○各有期徒刑一年四月，並說明被
    告丙○○前未曾受有期徒刑以上之宣告，此有臺灣桃園地方法院刑案被告全國前
    案紀錄表一紙在卷可稽，酌量其僅受僱於被告甲○○，且因一時失慮，致罹刑典
    ，經此教訓，當知所警惕，信無再犯之虞，認其所宣告之刑以暫不執行為適當，
    而併予宣告緩刑五年。認事用法，核無不合，量刑亦屬適當，被告甲○○、丙○○上訴意旨猶執前詞否認犯罪，而指摘原判決不當，均無理由，應予駁回。
據上論斷，應依刑事訴訟法第三百六十八條，判決如主文。
本案經檢察官劉靜婉到庭執行職務。
中    華    民    國    八十九    年        十        月      三十一    日
                            臺灣高等法院刑事第十五庭
                                審判長法  官  房  阿  生
                                      法  官  胡  泉  田
                                      法  官  雷  元  結
右正本證明與原本無異。
不得上訴。
                                      書記官  梁  雅  華
中    華    民    國    八十九    年        十一      月      二        日
附錄：本案論罪科刑法條全文
刑法第三百三十九條第一項：
意圖為自己或第三人不法之所有，以詐術使人將本人或第三人之物交付者，處五年以
下有期徒刑、拘役或科或併科一千元（已提高十倍為一萬元）以下罰金。
醫師法第二十八條第一項前段：
未取得合法醫師資格，擅自執行醫療業務者，處一年以上三年以下有期徒刑，得併科
一萬元以上五萬元以下罰金，其所使用之藥械沒收之。


司法院資訊處製作；財團法人民間司法改革基金會備份。
